【裁判字號】    96,訴,1678
【裁判日期】    970718
【裁判案由】    確認委任關係不存在
【裁判全文】
臺灣臺南地方法院民事判決              96年度訴字第1678號
原      告  乙○○
被      告  茂慶建設股份有限公司
法定代理人  丙○○
上列當事人間請求確認委任關係不存在事件，經本院於民國97年
7月2日言詞辯論終結，判決如下：
    主      文
確認原告與被告間董事、清算人之委任關係不存在。
訴訟費用由被告負擔。
    事實及理由
一、程序方面：
  (一)按股份有限公司應由董事長對外代表公司，惟公司與董事間
    訴訟，除法律另有規定外，則由監察人或股東會所選任之人
    代表公司為訴訟，公司法第208條第3項、第213條定有明文
    ，其立法目的乃恐董事長代表公司對董事起訴，難免有循私
    之舉。若公司已解散行清算程序，公司董事雖不得以董事身
    分執行職務，而應由清算人執行清算事務，但公司之清算，
    原則上以董事為清算人，除非公司法或章程另有規定或股東
    會另選清算人時，不在此限（公司法第322條第1項）。且清
    算人於執行清算事務範圍內，除另有規定外，其權利義務與
    董事同（公司法第324條）。是董事原則上應為清算人，且
    清算人之權利義務與董事同，則董事以清算人身分對董事為
    訴訟，亦難免有循私之舉。依同一法理，仍不宜由董事以清
    算人身分對董事為訴訟。再查清算中，公司股東會與監察人
    依然存續，對董事之訴訟依法仍應由監察人或股東會所選任
    之人代表公司為之，始為適法（最高法院94年度臺上字第23
    0號判決參照）。本件原告主張其原為被告之董事，並於被
    告解散後，經被告股東會選任為清算人，惟原告並未同意擔
    任董事及清算人，且已表明終止董事及清算人之委任關係，
    故訴請確認兩造間董事及清算人之委任關係不存在等情，揆
    諸前揭規定及說明，就被告與原告間之訴訟性質而言，亦屬
    公司與董事間之訴訟，是應由被告之監察人丙○○代表被告
    應訴。又原告起訴時以被告董事長甲○○為法定代理人，而
    由監察人丙○○以訴訟代理人代理出庭應訊，嗣原告請求更
    正以監察人丙○○為本件之法定代理人，丙○○亦無異議，
    是本件被告之法定代理人更正為監察人丙○○，對被告之防
    禦權並不生影響，核先敘明。
  (二)按確認之訴，非原告有即受確認判決之法律上利益者，不得
    提起，民事訴訟法第247條前段定有明文，而所謂「即受確
    認判決之法律上利益者」，須因法律關係之存否不明確，致
    原告在私法上之地位有受侵害之危險，而此項危險得以對於
    被告之確認判決除去之者，始為存在（最高法院27年上字第
    316號判例參照）。原告主張其已表明不擔任被告之董事及
    清算人，並以存證信函向被告為辭任董事、清算人之意思表
    示，並以起訴狀送達被告時，不欲再受任為被告公司董事，
    然因被告已向法院陳報原告為清算人，原告並接獲稅捐稽徵
    機關以其為被告清算人之補稅通知、並將原告限制出境，則
    原告與被告間有無清算人、董事之委任關係即屬不明確，並
    導致原告私法上之地位有受侵害之危險，非經判決確認，無
    以除去，是原告訴請確認其與被告間清算人、董事之委任關
    係不存在，即有即受確認判決之法律上利益。
二、原告起訴主張：
  (一)被告公司（下稱茂慶公司）於民國90年1月9日業經解散登記
    ，惟依公司法第25條規定解散之公司於清算範圍內視為未解
    散，依被告公司變更登記表所示，原告現仍登記為被告公司
    之董事。本件原告主張以起訴狀繕本送達被告公司時，對被
    告公司表示終止兩造間之委任關係，且原告於96年9月21日
    以臺南永樂郵局（13支）第339號存證信函向被告公司表示
    請辭清算人職務，則兩造間董事及清算人之委任關係存在與
    否，對原告法律上地位而言，即處於不確定狀態，是原告據
    以訴請確認兩造間基於董事及清算人之委任關係不存在。
  (二)被告公司董事長甲○○之母親為原告之同居人，而取得原告
    之身分證，甲○○利用原告之身分證、盜刻原告印章，將原
    告登記為被告公司之董事及清算人，並與王莉香偽造被告公
    司於89年12月19日舉行之臨時股東會選任清算人之會議記錄
    ，此由會議記錄出席欄並無全體股東簽名擔保其真正足資證
    明。原告就被告負責人等上開偽造文書情事提起告訴，但經
    偵查而處以不起訴處分（台灣台南地方法院檢察署94年度偵
    字第9863號），被告公司於90年1月9日登記解散，但因積欠
    稅金經行政執行署強制執行，致原告被限制出境，直至原告
    三年前欲出國時，始發現原告遭限制出境及被選任為被告公
    司清算人之情事。
  (三)原告與被告公司負責人甲○○之代理人即其妻丙○○於94年
    4月1日在上開刑事偵查案件中簽立和解書，依該契約文義，
    原告與甲○○成立委任關係之先決條件在於：1.甲○○負責
    繳納被告公司所有積欠稅款，2.原告不負責被告公司所有積
    欠之債務及稅款，是依系爭和解書兩造間自成立委任契約。
    詎甲○○於和解後並未履行約定，自95年後即未繳納積欠稅
    款，原告多次請求甲○○清償稅款並變更清算人，甲○○皆
    置之不理。
  (四)原告既主張以本件起訴狀繕本送達被告公司時，不欲再受任
    為被告公司董事，且原告於96年9月21日亦以存證信函向被
    告公司請辭清算人職務，依民法第549條第1項規定，原告一
    經向被告公司表示辭任之意思，無須被告公司之同意即已當
    然失其董事及清算人之身分，從而被告公司自應辦理解任變
    更登記，然被告公司於收受上開存證信函後，迄今仍未辦理
    變更登記，造成原告之地位不安定。綜上所述，兩造間就被
    告公司之董事及清算人之委任關係皆已終止，是原告訴請確
    認其與被告公司間基於董事及清算人之委任關係不存在。
  (五)原告係遭被告公司冒用名義，原告從未參與被告公司事務，
    亦無被告所稱其提供原告免費住宿之情事，原告曾多次向被
    告公司請辭清算人及股東，惟被告皆置之不理，甚或言詞恐
    嚇原告。94年雖與被告公司簽訂和解書，但該和解書未經股
    東同意，亦未蓋公司大小章，並不具法律效力。況且甲○○
    可不經任何股東同意而與原告簽立和解書，委任原告繼續擔
    任清算人，足證甲○○亦可不經股東同意即更換清算人，被
    告抗辯變更清算人時須徵求股東同意，顯係故意推託，毫無
    解決問題之誠意。
  (六)聲明：
    1.確認原告與被告公司之董事及清算人之委任關係不存在。
    2.訴訟費用由被告公司負擔。
三、被告抗辯：
  (一)原告係被告公司之董事，且參與公司事務已將近20年，又原
    告係為所有股東共同推選而擔任清算人，並由被告公司提供
    免費住宿，以便原告繼續擔任清算人，關於變更清算人之問
    題，被告負責人甲○○曾多次與原告協商，惟變更清算人需
    股東一致同意，但尚未聯絡到其他股東。
  (二)關於被告公司欠稅問題，因公司財產尚有一部份未拍定，且
    被告方面已陸續繳納近200萬元之欠稅，近期並已提交清償
    計畫予行政執行署，計畫分期清償稅款。
  (三)當初陳報清算人時，有經過原告口頭同意，嗣後原告否認，
    並提起偽造文書告訴，被告公司負責人甲○○由配偶丙○○
    代理，於94年4月1日與原告和解，原告答應繼續擔任茂慶建
    設股份有限公司之清算人，是原告請求確認委任關係不存在
    ，並無理由。有關清算人變更之部分，被告已積極尋找願意
    擔任清算人之人選，也會向法院申請完成變更清算人之手續
    。
  (四)聲明：
    1.駁回原告之訴。
    2.訴訟費用由原告負擔。
四、本件兩造不爭執之事項在於：
  (一)依公司變更登記表所載，原告為被告公司董事，被告公司於
    90年1月9日解散，由經濟部於同年月10日以經商字第10000
    60號核准解散登記。被告公司於90年1月19日向本院聲請選
    任清算人，以原告為清算人，經本院以90年度司字第8號受
    理，並於90年2月5日准予備查在案。（卷13-14頁股份有限
    公司變更登記表）
  (二)原告以被告公司負責人甲○○偽造文書，使原告擔任茂慶建
    設之清算人為由，提起刑事告訴。偵查中，原告與甲○○之
    代理人丙○○於94年4月1日簽立和解書。（卷27頁不起訴處
    分書、39頁和解書），同意繼續擔任茂慶建設股份有限公司
    之清算人，嗣經台灣台南地方法院檢察署檢察官為不起訴處
    分（94年度偵字第9863號不起訴處分書，卷26、27頁）。
  (三)被告公司至97年1月止，尚積欠稅款2,335,597元，並經法務
    部行政執行署臺南行政執行處執行中。（卷28-29頁行政執
    行處通知、尚欠金額查詢）
  (四)原告於96年9月21日以臺南永樂郵局第339號存證信函通知被
    告公司請辭清算人職務，並請求原告辦理清算人解任登記。
    （卷6頁存證信函）
五、本件兩造所爭執者，在於：原告主張兩造間係委任關係，得
    否依民法第549條第1項規定，隨時終止委任關係，而使董事
    、清算人之委任關係不存在？經查：
  (一)按「董事任期不得逾三年。但得連選連任。」「董事任期屆
    滿而不及改選時，延長其執行職務至改選董事就任時為止。
    」公司法第195條第1項、第2項前段分別定有明文。依原告
    提出之茂慶公司變更登記表（卷13、14頁），原告為公司之
    董事，董事期限為89年9月13日至92年9月12日，惟被告公司
    嗣於90年1月9日辦理解散登記，是公司之董事職務並未改選
    ，核先敘明。
  (二)按公司法第192條第4項規定，公司與董事間之關係，除本法
    另有規定外，依民法關於委任之規定。又依同法第324條規
    定，清算人於執行清算事務之範圍內，除本節有規定外，其
    權利義務與董事同。是公司與董事、清算人間之法律關係，
    除公司法另有規定外，適用民法關於委任之規定。另按民法
    第549條第1項規定，當事人之任何一方得隨時終止委任契約
    。原告既於96年9月21日以存證信函向被告公司辭任清算人
    職務（卷6－7頁），復於起訴狀內表示不欲再受任為被告公
    司董事，其意思表示已到達被告公司，無須公司同意，即失
    其董事、清算人之身分（最高法院62年台上字第262號判決
    參照）。雖被告公司曾由代理人丙○○於94年4月1日簽立和
    解書，原告同意繼續擔任被告公司之清算人（卷39頁），然
    該時兩造和解所成立者，仍係委任關係，嗣後原告依民法第
    549條第1項規定亦得隨時終止之，僅被告是否得另依同條第
    2項規定求償之問題，則被告抗辯原告依和解已同意擔任清
    算人，不得確認委任關係不存在云云，尚不可採。又被告於
    97年5月已向本院陳報變更清算人，經調閱本院90年度司字
    第8號卷宗查核明確，是被告亦另選其他清算人，原告請求
    確認清算人之委任關係不存在，自屬有據。
六、綜上所述，原告固於94年4月以和解同意擔任被告公司之清
    算人，但嗣後已向被告為終止董事及清算人之意思表示，使
    其與被告間董事及清算人之委任關係向後失其效力，從而，
    原告訴請確認原告與被告間董事、清算人之委任關係不存在
    ，為有理由，應予准許。
七、本件判決基礎已臻明確，兩造其餘之攻擊防禦方法及訴訟資
    料經本院斟酌後，核與判決不生影響，無一一論述之必要，
    併予敘明。
八、據上論結，原告之訴為有理由，依民事訴訟法第78條，判決
    如主文。
中    華    民    國    97    年    7     月    18    日
                  民事第二庭    法    官  蔡孟珊
以上正本證明與原本無異。
如對本判決上訴，須於判決送達後20日內向本院提出上訴狀，並
依民事訴訟法第77條之16繳交上訴費用。
中    華    民    國    97    年    7     月    18    日
                                書 記 官  吳幸芳


司法院資訊處製作；財團法人民間司法改革基金會備份。
